【裁判字號】    97,消債抗,71
【裁判日期】    970723
【裁判案由】    聲請更生程序(保全處分)
【裁判全文】
臺灣高雄地方法院民事裁定            97年度消債抗字第71號
抗  告  人  甲○○
代  理  人  徐豐益律師
上列抗告人因消費者債務清理條例聲請保全處分事件，對於中華
民國97年6 月25日本院97年度消債更字第1035號裁定提起抗告，
本院裁定如下：
    主  文
抗告駁回。
抗告程序費用新臺幣壹仟元由抗告人負擔。
    理  由
一、本件抗告意旨略以：消費者債務清理條例第19條所定保全債
    務人財產之立法目的，即在於法院就更生或清算之聲請為裁
    定前，為防杜債務人之財產減少，維持債權人間之公平受償
    及使債務人有重建之機會，故就債務人之財產，有依債權人
    、債務人或其他利害關係人之聲請或依職權為一定保全處分
    之必要。現抗告人之薪資遭債權人台北富邦商業銀行股份有
    限公司（下稱富邦銀行）全數圈存而予以抵銷，並非所有債
    權銀行均受分配，且所扣押之薪資債權為日後更生方案清償
    之基礎，倘於本院裁定准否更生程序前繼續扣薪而進行強制
    執行程序，實悖消費者債務清理條例第19條之立法精神，且
    將使抗告人之財產減少，復對其他未參與分配之債權人亦非
    公平，原審認事用法，顯有違誤，爰依法提起抗告等語。
二、按消費者債務清理條例第19條第1 項規定：法院就更生或清
    算之聲請為裁定前，得因利害關係人之聲請或依職權，以裁
    定為下列保全處分：一債務人財產之保全處分。二債務人履
    行債務及債權人對於債務人行使債權之限制。三對於債務人
    財產強制執行程序之停止。四受益人或轉得人財產之保全處
    分。五其他必要之保全處分。依該條文係使用「得」字，可
    知是否裁定准許保全處分，法院具有裁量權，並非一經利害
    關係人聲請，即必須裁定准許保全處分。因該條之立法目的
    ，乃在於維持債權人間之公平受償及使債務人有重建更生之
    機會，是以，法院是否裁定准許保全處分，必須斟酌保全處
    分是否有助於債權人公平受償或債務人重建更生機會等目的
    之達成，若無助於上開目的之達成，即無准許保全處分之理
    由。此外，債務人如何使用、處分其財產，為債務人個人之
    自由，基於憲法保障人民財產權意旨，不應輕易限制債務人
    使用其財產之自由，另債權人依法對債務人起訴或聲請強制
    執行，以實現其私法上之權利，乃具體展現憲法所保障之訴
    訟權及財產權，故法院是否裁定准許保全處分，尚須斟酌對
    債務人使用財產及債權人行使權利等自由所為之限制，是否
    合理、適當。換言之，法院依消費者債務清理條例第19條第
    1 項裁定准許保全處分，其前提要件乃採取保全處分，有助
    於債權人公平受償或保障債務人重建更生機會之達成，且採
    取保全處分而達成債權人公平受償或保障債務人重建更生機
    會之利益，恆大於限制債務人或債權人行使財產或權利所造
    成之不利益。
三、次按，消費者債務清理條例採重建型之更生及清算型之清算
    程序雙軌制，更生程序，原則上係以債務人所提出之更生方
    案為基礎，經債權人會議可決、法院認可後，債務人即依該
    權利變動後之方案履行債務，故其現有財產並未於程序中受
    變價而喪失，毋寧是以其於程序開始後之薪資或其他收入作
    為償債財源而公平分配予債權人。是債權人聲請強制執行，
    因變賣債務人之責任財產，以致其喪失居住處所，而失其生
    活存立之基礎，或對其生活來源、經營業務所得、生財之機
    器設備為強制執行，以致債務人無法繼續生活，或營業活動
    發生障礙，致妨礙債務人之重建更生，則基於保障債務人重
    建更生之機會，法院自應裁定准許保全處分，以限制債權人
    提起訴訟、實施強制執行行為。然並非債權人之任何強制執
    行行為，均屬有礙債務人之重建更生，而應一律限制之，蓋
    債權人之強制執行行為，如未使債務人喪失居住處所，且對
    債權人之營業活動及日後薪資、收入並無影響，而未妨礙債
    務人之重建更生，基於保障債權人行使權利之自由，即無准
    予保全處分之理由。
四、雖抗告人主張其薪資遭債權人富邦銀行直接圈存每月薪資全
    數而無法生活。惟查，依抗告人所陳報之94、95年度綜合所
    得稅各類所得資料清單及存款提領資料以觀，抗告人每月薪
    資約新臺幣（下同）38,000元。而富邦銀行雖有逕行就抗告
    人任職公司薪資轉帳直接主張抵銷之情形，惟富邦銀行並非
    如抗告人所述而有將抗告人薪資全數圈存之行為，抗告人每
    月仍有自該帳戶提領10,000元以上之款項，亦有存款提領資
    料在卷可查，應足供聲請人生活上所必須，故富邦銀行之直
    接抵銷行為，僅造成抗告人可運用之資金變少，並未致抗告
    人喪失生活支出來源，且未因此造成抗告人無法繼續取得薪
    資而侵害抗告人重建更生之機會，抗告人以維護其重建更生
    之機會為由，聲請保全處分，難認有據。次查，因抗告人並
    非聲請清算，不生分配清算財團之財產予債權人而有防杜債
    務人財產減少之必要，且抗告人之債權人多為金融機構，具
    有相當之法律專業，本均可依法對抗告人之薪資聲請強制執
    行，則渠等既未循此途徑滿足債權，自應尊重渠等選擇，尚
    無特別限制富邦銀行上開直接抵銷行為，故本件縱使裁定准
    許保全處分，亦無助於達成債權人間公平受償之目的，反有
    不當限制富邦銀行行使債權之情形。
五、綜上，本件並無限制富邦銀行以其債權對抗告人直接主張抵
    銷之必要，原審駁回抗告人保全處分之聲請，洵屬有據。本
    件抗告為無理由，應予駁回。
六、據上論結，本件抗告為無理由，依消費者債務清理條例第15
    條，民事訴訟法第495 條之1 第1 項、第449 條第1 項、第
    78條，裁定如主文。
中    華    民    國    97    年    7     月    23    日
                  民事第五庭  審判長法  官  林玉心
                                    法  官  柯盛益
                                    法  官  林勇如
上為正本係照原本作成。
不得再抗告。
中    華    民    國    97    年    7     月    23    日
                                    書記官  吳韻芳


司法院資訊處製作；財團法人民間司法改革基金會備份。
